臺灣高等法院民事判決　九十年度重上字第一五七號
　 上　訴　人　 丙○○
　　　　　　　　乙○○○
　　　　　　　　甲○
　 被 上訴 人　 台灣省農工企業股份有限公司
　 法定代理人　 蕭榮福
右列當事人間拆屋還地事件，上訴人對於中華民國八十九年十月十六日臺灣士林地方
法院一審判決 (八十九年度重訴字第一五九號)，提起上訴，本院判決如左：
      主　  文
上訴駁回。
第二審訴訟費用由上訴人負擔。
      事    實
一、上訴人聲明求為判決：(一)、原判決關於不利上訴人部分廢棄。(二)、上開廢棄部分
　　，被上訴人在第一審之訴及假執行之聲請均駁回。(三)、第一、二審訴訟費用由被
　　上訴人負擔。其事實上陳述，除與原判決記載相同部分，予以引用外，並補稱略
　　以：上訴人丙○○係於民國（下同）四十九年一月十三日即遷入台北市○○區○
　　○段二小段二六七之一地號（下稱系爭土地內如附圖所示Ｂ部分）土地房屋居住
　　，已超過四十年；上訴人乙○○○係於六十四年三月十六日向訴外人祝有祥購買
　　系爭土地內如附圖所示Ｅ部分土地上房屋；上訴人甲○因繼承訴外人周石豹而取
　　得之系爭土地內如附圖所示Ｄ部分土地上之房屋，而該房屋係訴外人周石豹於四
　　十一年間任職訴外人國防部印製廠印刷工時所配給之宿舍，有訴外人國防部印製
　　廠四十七年七月二十九日准予修復破漏房屋樑柱之公文及六十一年度房屋稅單可
　　證。訴外人國防部印製廠有向被上訴人之前手臺灣省工礦股份有限公司借用系爭
　　土地，而上訴人丙○○及訴外人祝有祥、周石豹原為訴外人國防部印製廠員工，
　　訴外人國防部印製廠既同意彼等搭建房舍，現各該房屋尚未廢棄或倒塌，顯然使
　　用之目的尚未完畢，上訴人繼續使用系爭土地，自屬合法，並非無權占有。
　　所用之證據，除援用原審之立證方法外，並補提出：(一)、上訴人乙○○○房屋移
　　轉契約書，(二)、上訴人乙○○○戶籍謄本，(三)、上訴人購買系爭土地同意書各乙
　　份為證。
二、被上訴人未於最後言詞辯論期日到場，惟據其以前到場聲明求為判決：(一)、上訴
　　駁回。(二)、第二審訴訟費用由上訴人負擔。其事實上陳述，除與原判決記載相同
　　部分，予以引用外，並補稱略以：訴外人國防部印製廠移編為聯勤北部印製廠函
　　復並無借用系爭土地資料，上訴人確屬無權占用。所用之證據，除援用原審之立
　　證方法外，並補提出：國防部軍務局函乙件為證。
三、本院依職權函請國防部總政治作戰局轉國防部後勤司令部查復有無向被上訴人借
　　用系爭土地之情形。
        理    由
一、本件被上訴人未於最後言詞辯論期日到場，核無民事訴訟法第三百八十六條所列
　　各款之情形，爰依上訴人之聲請，由其一造辯論而為判決；又被上訴人公司之法
　　定代理人原為林士元，於上訴後之九十年二月一日變更為蕭榮福，有經濟部經（
　　九０）人字第０九００三五０四七七０號函可據（見本院卷第四十二頁），茲據
　　其具狀聲明承受訴訟，並續行訴訟核無不合，合先明。
二、被上訴人起訴主張：系爭土地為被上訴人所有，上訴人並無正當權源，分別在系
　　爭土地內如附圖所示Ｂ（上訴人丙○○）、Ｄ（上訴人甲○）、Ｅ（上訴人乙○
　　○○）部分土地上搭建房屋，迭經催討均置之不理等情，爰依民法第七百六十七
　　條之規定，求為命上訴人丙○○將坐落系爭土地內如附圖所示Ｂ部分土地上房屋
　　（面積四十八平方公尺）；上訴人甲○將坐落系爭土地內如附圖編號Ｄ部分土地
　　上房屋（面積七十三平方公尺）、上訴人乙○○○將坐落系爭土地內如附圖所示
　　Ｅ部分土地上房屋（面積三十四平方公尺）拆除搬清，並將各自所占用部分土地
　　返還被上訴人之判決。
　　上訴人則以：伊等所有房屋均係合法取得，數十年來皆定居於此，並非無權占用
　　系爭土地云云，資為抗辯。
三、惟查被上訴人主張系爭土地為伊所有，上訴人分別在系爭土地上搭建前開房屋之
　　事實，業據其提出土地登記謄本為證（見原審卷第十四頁），並經原審現場勘驗
　　，及囑託台北市建成地政事務所實施測量鑑定，製有勘驗筆錄及土地複丈成果圖
　　可稽（見原審卷第五十四至五十五、五十九頁），且為上訴人所不爭執（見原審
　　卷第八十六至八十七頁），自堪信為真實。
四、上訴人乙○○○雖抗辯伊在系爭地上之房屋，係於六十四年三月十六日向訴外人
　　祝有祥購買，並經台北市政府大同區公所監證，伊於六十四年三月二十六日遷入
　　現址居住，已二十五年餘，足見原房屋所有人祝有祥使用系爭土地，為當年土地
　　管理機關國防部所允許云云，並提出台北市政府契稅及監證費繳納通知書及戶籍
　　謄本為證（見本院卷第十九、二十頁），惟為被上訴人所否認，而上開台北市政
　　府契稅及監費繳納通知書及戶籍謄本，充其量亦僅足據為證明就該房屋有買賣及
　　居住之事實，尚難據為證明被上訴人或其前手有同意上訴人乙○○○或其前手使
　　用系爭土地，是其所辯自無足取。
五、上訴人丙○○雖抗辯伊原為訴外人國防部印製廠員工，於四十一年一月間因結婚
　　而取得訴外人國防部印製廠之允許，搭建系爭房屋居住，每年均按期繳納房屋稅
　　，足見已取得被上訴人及其前手同意云云，惟亦為被上訴人所否認，而上訴人丙
　　○○縱有按期繳納房屋稅，亦不足據為證明被上訴人及其前手有同意其使用系爭
　　土地，是其所辯，亦無足取。
六、上訴人甲○雖抗辯伊所居住房屋，係伊養父周石豹於四十一年間任職訴外人國防
　　部印製廠印刷工時所配給之宿舍，訴外人國防部印製廠既於四十七年七月二十九
　　日准伊修復，伊即有占有使用之正當權源云云，並提出訴外人國防部印製廠年度
　　不詳之三五一號函為證（見本院卷第九十一頁），惟亦為被上訴人所否認，復經
　　本院函請訴外人國防部聯合後勤司令部查復：「軍務局前轄屬之國防部印製廠確
　　有借用台灣省農工企業股份有限公司所有坐落台北市○○區○○段二小段二七六
　　之二地號土地之事實，惟已於八十五年解除借用關係，並將土地點還所有人在案
　　。有關渠等員工（指上訴人甲○之養父周石豹）房屋，土地坐落同所二小段二六
　　七之一地號，顯與前揭借用土地住址不符。．．．．．至前國防部印製廠函應僅
　　早年單位為照顧部屬，向地方政府工務局爭取房屋修繕之文件而已，如據此解釋
　　為曾借用、提供或同意渠等自建房屋，實有爭議。」，有該部（九一）距樺字第
　　０五五九號函足據（見本院卷第一三０、一三一頁），足證訴外人國防部印製廠
　　並未同意上訴人甲○之被繼承人周石豹於系爭土地上建屋使用，是其所辯亦不足
　　取。
七、至上訴人或抗辯伊等願向被上訴人購買系爭土地，業經繳得被上訴人同意云云，
　　固據彼等提出購買同意書為證（見本院卷第四十一頁），惟為被上訴人所否認，
　　而該同意書復無隻字片語提及有經被上訴人參與協議並同意之事，尚難據為有利
　　於上訴人之認定。
八、綜上所述，上訴人或為系爭房屋之原始建築人或係有事實人處分權人，而各該房
　　屋（按均未經保存登記）既均無占有系爭土地之正當權源，則被上訴人依據民法
　　第七百六十七條請求上訴人分別將坐落系爭土地內如附圖所示Ｂ、Ｄ、Ｅ部分土
　　地上房屋拆除搬清，並將各自所占用部分土地返還被上訴人部分，均屬應予准許
　　。從而，原審所為上訴人敗訴之判決，並酌定履行期間為六個月，核無違誤，上
　　訴論旨猶執前詞指摘原判決此部分不當，求予廢棄改判，為無理由。
九、至兩造其餘之攻擊或防禦方法及未經援用之證據，經本院斟酌後，認為均不足以
　　影響本判決之結果，自無逐一詳予論駁之必要，併此明。
十、據上論結，本件上訴為無理由，依民事訴訟法第四百四十九條第一項、第七十八
　　條、第八十五條第一項前段，判決如主文。
中　　　華　　　民　　　國　　九十一　　年　　　七　　　月　　 九　　　 日
　　　　　　　　　　　　　　　　　　臺灣高等法院民事第十三庭
　　　　　　　　　　　　　　　　　　　　審判長法　官　　林　鄉　誠
　　　　　　　　　　　　　　　　　　　　　　　法　官　　王　聖　惠
　　　　　　　　　　　　　　　　　　　　　　　法　官　　劉　清　景
右正本係照原本作成。
如不服本判決，應於收受送達後二十日內向本院提出上訴書狀，其未表明上訴理由者
，應於提出上訴後二十日內向本院補提理由書狀（均須按他造當事人之人數附繕本）
上訴時應提出委任律師或具有律師資格之人之委任狀；委任有律師資格者，另應附具
律師及格證書及釋明委任人與受任人有民事訴訟法第四百六十六條之一第一項但書或
第二項（詳附註）所定關係之釋明文書影本。
中　　　華　　　民　　　國　　九十一　　年　　　七　　　月　　 十二　　 日
　　　　　　　　　　　　　　　　　　　　　　　書記官　　高　澄　純
附註：
民事訴訟法第四百六十六條之一（第一項、第二項）
對於第二審判決上訴，上訴人應委任律師為訴訟代理人。但上訴人或其法定代理人具
有律師資格者，不在此限。
上訴人之配偶、三親等內之血親、二親等內之姻親，或上訴人為法人、中央或地方機
關時，其所屬專任人員具有律師資格並經法院認為適當者，亦得為第三審訴訟代理人
。
